臺中高等行政法院判決　　　　　　　　　　　　　　　　九十二年度訴字第七八號
　　　　　　　　　　　　　　　.
　　原　　　告　甲○○
　　訴訟代理人　曹永仁　會計師
　　被　　　告　財政部臺灣省中區國稅局
　　代　表　人　乙○○
　　訴訟代理人　戊○○
右當事人間因贈與稅事件，原告不服財政部中華民國九十一年十一月二十一日台財訴
字第○九一○○四九九八六號訴願決定，提起行政訴訟。本院判決如左︰
　　主  文
復查決定及訴願決定均撤銷。
原告其餘之訴駁回。
訴訟費用由被告負擔二分之一，餘由原告負擔。
　　事  實
甲、事實概要：原告於民國八十五年十二月三日及十一日，自其名下帳戶各提出新台
    幣（下同）一千四百八十萬元及五十五萬元，分別存入其外甥女之配偶丁○○及
    其小姑丙○○之帳戶，以供其二人購買光信國際發展股份有限公司、傑廣建設股
    份有限公司及華杰實業股份有限公司（下稱光信公司、傑廣公司、華杰公司）之
    股票，經被告查獲其有遺產及贈與稅法第四條無償給予他人現金計一千五百三十
    五萬元之贈與行為，而未依規定辦理贈與稅申報情事，遂予併計其當年度前次贈
    與金額三六、○九四、○○○元後，核定原告八十五年度贈與總額五一、四四四
    、○○○元，本次應納稅額為六、八八二、五二○元；並依遺產及贈與稅法第四
    十四條規定，按核定應納稅額處一倍罰鍰六、八八二、五○○元。原告不服，申
    經復查及訴願結果，均未獲變更，乃提起行政訴訟。
乙、兩造聲明：
一、原告聲明求為判決：訴願決定、復查決定及原處分均撤銷。
二、被告聲明求為判決：原告之訴駁回。
丙、兩造之陳述：
壹、原告起訴意旨略以：
一、按「本法稱贈與，指財產所有人以自己之財產無償給予他人，經他人允受而生效
    力之行為」，為遺產及贈與稅法第四條第二項所明定。是被告主張原告自其名下
    各提領一千四百八十萬元及五十五萬元，分別存入其外甥女之配偶丁○○及其小
    姑丙○○所有之帳戶，係贈與行為，自應就原告有贈與之意思，及丁○○、丙○
    ○有受贈之意思，而且意思合致為證明。（關係人丁○○及丙○○，在準備程序
    中已表示，其係將銀行帳戶借予原告使用，對於原告資金運用情形完全不知情，
    且無受贈予之意思合致表示），固然贈與及受贈之意思，涉及行為人之主觀意思
    ，須依相關事證予以認定，而資金之流動，可作為認定之事證之一，然銀行帳戶
    間資金之流動，其原因關係不只一端，有可能是借貸、信託、委任、贈與、共同
    投資之出資等，當須參酌其他事證予以認定是否為贈與，因此不能僅憑資金流動
    即遽以認定為贈與，尤其在資金流動之相關人已提出相關事證，足以動搖資金流
    動為贈與之認定時，自不能認定為贈與，被告若仍認定為贈與，依法應負舉証責
    任。
二、查丁○○、丙○○與原告為姻親關係，家庭各自獨立，各謀生活，如無特殊原因
    ，衡情原告自無贈與鉅款之理，次查原告係於八十五年時，因分散股權之需要，
    遂將其關係企業生富投資股份有限公司（下稱生富公司）名下之傑廣公司（亦係
    原告之關係企業）三十五萬股，光信公司（亦係原告之關係企業）五十萬股，過
    戶至丁○○名下，另將關係企業利鴻投資股份有限公司名下之華杰公司（亦係原
    告之關係企業）五萬股，過戶至丙○○名下。當時公司之財務人員認為，因為有
    上述關係企業間之股票移轉至關係人名下，須有資金流程佐證較為妥適，遂建議
    由原告之銀行戶頭提領前述之現金一千四百八十萬元及五十五萬元入關係人丁○
    ○及丙○○銀行帳戶名下做資金流程，由資金流程圖及銀行相關証明憑證可看出
    ，其確係僅作資金証明之用，故於當日及隔日，由原告提供之上述資金一四、八
    ○○、○○○元及五五○、○○○元，即又回流至原告之關係企業銀行帳戶；關
    係人丁○○及丙○○，對上述之股票及資金皆未為實質之所有權及掌控權。僅係
    原告為分散股權，借用親戚丁○○及丙○○名義，所為之股權移轉及財務資金操
    作，並未有贈與之情事。
貳、被告答辯意旨略以：
一、關於贈與稅部分：
（一）本件原告於八十五年十二月三日，自其臺中市第一信用合作社活期存款帳戶提
      出現金一千四百八十萬元，存入其外甥女之配偶丁○○名下帳戶，以供其購買
      光信公司股票五十萬股及傑廣公司股票三十五萬股；復於同年月十一日自其上
      揭帳戶提出現金五十五萬元，以供其小姑丙○○購買華杰公司股票十五萬五千
      股。經被告初查時通知各關係人提示上開資金移轉係有償行為證明，而未依限
      提出，乃依遺產及贈與稅法第四條規定，核定原告贈與現金一千五百三十五萬
      元，並予併計其當年度前次贈與金額三六、○九四、○○○元後，核定原告八
      十五年度贈與總額五一、四四四、○○○元，本次應納稅額為六、八八二、五
      二○元，並無不合。
（二）按原告於八十五年度有無償提供資金予受贈人丁○○及丙○○情事，為其所不
      爭，雖其主張係屬假藉名義之信託關係而非贈與，並以系爭款項所購買之股票
      ，實際均由原告保管或由其質押予銀行及他人等情資為爭執。然所謂信託，依
      信託法第一條之規定，係指「委託人將財產權移轉或為其他處分，使受託人依
      信託本旨，為受益人之利益或為特定之目的，管理或處分信託財產之關係。」
      ，即信託關係應係指信託人移轉信託財產後，由受託人管理及處分信託財產，
      且其信託之目的必須係合法者。惟據原告所稱，本件其將系爭資金移轉予丁○
      ○及丙○○，用以購買光信公司等三家公司股票，意在使其與配偶所投資之事
      業，得以分散股權，俾能規劃上櫃，且受贈人所購得股票，係由原告自行保管
      及質押他人，亦即所稱信託財產係由原告管理及處分財產，且該移轉財產之目
      的，意在規避股票上櫃之相關規定，顯非適法，自與上開合法之信託關係不符
      ，又未能提出其他具體之相關證明以實其說，則依前行政法院三十六年判字第
      十六號判例意旨，自不能僅憑具有利害關係（最高行政法院判字第二四八號判
      決參照），認其所稱之信託及借貸關係為真實。
（三）次按本件受贈人因原告無償給予資金，而用以購買光信公司等三家公司股票結
      果，終局獲致該三家公司股權之經濟效果，即為（贈與）稅法所認定贈與之經
      濟事實（此類無償提供資金予他人以購買股票之行為，係屬應課徵贈與稅之贈
      與行為，有臺北高等行政法院八十九年訴字第八四四號判決可資參照），縱事
      後受贈人將以系爭資金所購買之股票，交由原告保管或同意用以設定質權，原
      告仍有返還之義務，並不影響本件前已成立之贈與關係。況原告訴稱系爭款項
      所購買之股票，目前仍由原告保管或質借予原告之關係人乙節，亦無相關資料
      可稽，原告雖檢附載明由丙○○提供華杰公司股票十萬股，作為質押之借據正
      本佐證，然該借據所載借款期間長達五年而無利息之約定，不但與消費借貸係
      屬有償之法律行為不符，亦與原告所稱係「短期借貸」及「唯親兄弟明算帳」
      等情不合，且所供設定質權之股票既係屬記名有價證券，而未依民法第九百零
      八條之規定，以背書方法為之，足徵原告所稱乃事後規避之詞，核無足採。
二、關於罰鍰部分：原告於八十五年十二月三日及十一日，移轉系爭款項予丁○○及
    其小姑丙○○，因屬無償給予之贈與行為，且已超過免稅額，而未依規定辦理贈
    與稅申報，有違章事證可稽，被告乃依遺產及贈與稅法第二十四條第一項及第四
    十四條之規定，按核定應納稅額，處一倍罰鍰六、八八二、五○○元，尚無不合
    。
　　理  由
一、按「凡經常居住中華民國境內之中華民國國民，就其在中華民國境內或境外之財
    產為贈與者，應依本法規定，課徵贈與稅。」、「本法稱贈與，指財產所有人以
    自己之財產無償給予他人，經他人允受而生效力之行為。」，各為遺產及贈與稅
    法第三條第一項及第四條第二項所明定。
二、本件原告於八十五年十二月三日及十一日，自其名下帳戶各提出一千四百八十萬
    元及五十五萬元，分別存入其外甥女之配偶丁○○及其小姑丙○○之帳戶，以供
    其二人購買光信公司、傑廣公司及華杰公司之股票，經被告以原告此行為係無償
    給予他人現金計一千五百三十五萬元之贈與行為，而未依規定辦理贈與稅申報，
    遂予併計其當年度前次贈與金額三六、○九四、○○○元後，核定原告八十五年
    度贈與總額五一、四四四、○○○元，本次應納稅額為六、八八二、五二○元；
    並依遺產及贈與稅法第四十四條規定，按核定應納稅額處一倍罰鍰六、八八二、
    五○○元。原告不服，循序提起行政訴訟。
三、原告訴稱：丁○○、丙○○二人雖與原告為姻親關係，但家庭各自獨立及各謀生
    活，衡情原告自無贈與鉅款之理，本件係因原告於八十五年時，因分散股權之需
    要，遂將其關係企業生富公司名下之傑廣公司三十五萬股，光信公司五十萬股，
    過戶至丁○○名下，另將關係企業利鴻投資股份有限公司名下之華杰公司五萬股
    ，過戶至丙○○名下，光信公司、傑廣公司及華杰公司均為原告關係企業，又因
    此股權之移轉，須有資金流程佐證較為妥適，由原告之銀行戶頭提領前述之現金
    一千四百八十萬元及五十五萬元入關係人丁○○及丙○○銀行帳戶名，此僅作資
    金証明之用，故於當日及隔日，該二筆款項即又回流至原告之關係企業銀行帳戶
    ，丁○○及丙○○二人對上述之股票及資金皆未為實質之所有權及掌控權。僅係
    原告為分散股權，借用親戚丁○○及丙○○名義，所為之股權移轉及財務資金操
    作，並未有贈與之情事。
四、經查，本件原告於八十五年十二月三日自其臺中市第一信用合作社活期存款帳戶
    提出現金一千四百八十萬元，存入其外甥女之配偶丁○○名下帳戶，以其中一部
    分資金五百萬元購買光信公司（更名前為傑信建設股份有限公司）股票五十萬股
    ，股票並記名為丁○○；復於同年月十一日自其上揭帳戶提出現金五十五萬元，
    存入其小姑丙○○名下，再與李澄鑑之一百萬元，合計一百五十五萬元，購買華
    杰公司股票十五萬五千股，其中十萬股之股票記名為丙○○，有相關資金流程及
    股票附卷可稽，並為兩造所不爭。原告稱此部分股票係為分散股權，乃借用丁○
    ○及丙○○名義，所為之股權移轉及財務資金操作，並未贈與乙節。按當事人主
    張有利於己之事實，就其事實有舉證責任，民事訴訟法第二百七十七條前段定有
    明文，並為行政訴訟法第一百三十六條規定所準用，另當事人主張之事實，須負
    舉證責任，倘其所提出之證據，不足為主張事實之證明，自不能認其主張之事實
    為真實，亦有改制前行政法院三十六年判字第十六號判例可資參照。又稅捐稽徵
    機關並未直接參與當事人間之私經濟活動，其能掌握之資料自不若當事人，是稅
    捐稽徵機關如已提出相當事證，客觀上已足能證明當事人之經濟活動，即難謂未
    盡舉證責任。本件上開股票係以原告資金購買，所購股票並分別記名股東為丁○
    ○及丙○○，則丁○○及丙○○擁有此等股票所有權，被告以此事證客觀上足認
    原告無償以其資金供予他人購買股票之行為，而有贈與之意，應已盡舉證責任，
    若原告否認上開財產之客觀移轉非屬贈與關係，即須舉反證以實其說。
五、次查，關於原告以上開資金供丁○○及丙○○所購股票，其於復查理由書中稱光
    信公司股票五十萬股記名丁○○部分，係因欲分散股權，而信託登記於丁○○名
    下；另於八十五年十二月三日匯予其小姑丙○○五十五萬元，係因丙○○欲投資
    股票，資金不足，而向其借貸，所投資之股票質押於原告處，並提出借據一紙為
    證，惟於本件起訴時，原告先主張其與丁○○及丙○○二人關於上開股票均為信
    託關係，股票記名彼等二人名下，嗣改稱為分散股權，乃借用丁○○及丙○○名
    義，所為之股權移轉及財務資金操作，前後主張不一，丁○○於復查程序中被告
    處談話紀錄，對於被告承辦人員問：「對台端所主張僅將台端名義提供甲○○小
    姐購置股票乙節，能否提示相關證明？」，答稱：「前揭股票本人均未經手，據
    悉係由謝培傑先生派人集中保管，惟未能證明。」，又謝培傑於此談話時亦在場
    ，是丁○○對此光信公司股票登記其名下，僅提供其名義供原告使用之事亦未能
    提出合理說明，並稽之如後所述原告曾於八十六年間以傑廣公司三十萬股票質押
    於中興銀行台中分行，又於八十八年間以傑廣公司股票一百五十萬股置放於鄉林
    建設事業股份有限公司（下稱鄉林公司）處，而此股票之股東均記載為原告，依
    此，原告所質押及使用之股票均以登記為其名下，而非上開丁○○及丙○○名下
    之股票，是原告僅空言上開光信公司五十萬股股票及華杰公司十萬股股票，因分
    散股權而借用丁○○及丙○○二人名義登記，事實上仍為原告所有，又丁○○及
    丙○○二人雖到庭亦證述上情，然均未提出如原告對該等股票於本件查獲日前予
    以處分，所得款項歸由原告，或原告為自己利益將此股票質押於他人等具體事證
    以實其說，尚不足採信。再原告所提之丁○○及丙○○二人存摺及資金流程為購
    買上開股票前之行為，與此股票係由原告出資並以彼等二人名義登記之事無涉，
    均難為原告有利之論證。
 六、至被告以原告以上開資金一千四百八十萬元，其中九百八十萬元供丁○○其購
     買傑廣公司股票三十五萬股部分，認有贈與情事，惟原告並未提出該股票記名
     為丁○○之事證，又原告主張其曾將該公司股票各質押於中興銀行台中分行及
     鄉林公司，經本院函查結果，原告於八十六年間以傑廣公司三十萬股票質押於
     中興銀行台中分行，又於八十八年間以傑廣公司股票一百五十萬股置放於鄉林
     公司處，而此部分股票均登記為原告其名下，有該分行及鄉林公司回函在卷可
     佐，是被告以原告支出九百八十萬元資金，用丁○○名義購買傑廣公司股票
 　三十五萬股之部分，認有贈與情事，自有課稅事實未依證據法則之情事，而有
 　未合。
七、綜上所述，本件被告核定原告贈與稅部分，關於其中五百五十萬元部分，雖無違
    誤，但其他九百八十萬元部分，有上開未合之處，被告應予重核，而此涉及被告
    對於本件贈與總額及稅額之核定暨所處罰鍰數額，是復查決定有違誤之處，訴願
    決定予以維持，亦有未合，原告訴請均予撤銷，為有理由，應由本院將之均予撤
    銷，由被告重為適法之處分，以維法制。另原告請求撤銷被告原課稅處分部分，
    經查此部分，原告已依稅捐稽徵法第三十五條第一項之規定向被告申請復查，由
    被告自為審核原處分是否有無違誤，且原課稅處分涉及本年度原告前次贈與，又
    被告已作成復查決定，是原告僅能就被告所為復查決定之違法提起撤銷訴訟，其
    請求撤銷原課稅處分，無異被告對原告本年度無贈與稅之課稅處分權，是關於此
    部分，原告之訴為無理由，應予駁回。
據上論結，本件原告之訴為一部無理由、一部有理由，依行政訴訟法第一百九十五條
第一項、第一百零四條，民事訴訟法第七十九條，判決如主文。
中　　華　　民　　國　　九十三　　　年　　　一　　　　月　　二十八　　　日
                 臺 中 高 等 行 政 法 院   第 四 庭
                                審 判 長 法      官　沈　應　南
                                         法      官　黃　淑　玲
                                         法      官　許　武　峰
右正本證明與原本無異。
如不服本判決，應於判決送達後二十日內向本院提出上訴書狀，其未表明上訴理由者
，應於提起上訴後二十日內向本院提出上訴理由書（須依對造人數附具繕本）；如於
本判決宣示或公告後送達前提起上訴者，應於判決送達後二十日內補提上訴理由書（
須附繕本）。未表明上訴理由者，逕以裁定駁回。
提起上訴應預繳送達用雙掛號郵票三九○元（三十四元及五元郵票各十份)。
中　　華　　民　　國　　九十三　　　年　　　一　　　　月　　二十八　　　日
                                         法院書記官  王  永  慶
